【裁判字號】    98,台上,989
【裁判日期】    980604
【裁判案由】    請求返還所有物
【裁判全文】
最高法院民事判決              九十八年度台上字第九八九號
上  訴  人  甲○○
訴訟代理人  張睿文律師
被 上訴 人  萬泰建築經理股份有限公司
法定代理人  乙○○
上列當事人間請求返還所有物事件，上訴人對於中華民國九十七
年十二月三十一日台灣高等法院第二審判決（九十七年度上字第
八三五號），提起上訴，本院判決如下：
    主  文
原判決廢棄，發回台灣高等法院。
    理  由
本件上訴人主張：坐落台北市○○區○○段一小段七八二地號及
七八三地號土地應有部分各一○、○○○分之五及其上建號二三
七二、門牌號碼為台北市○○街一號地下一、二樓之建物（下稱
系爭建物）應有部分二○○分之一原為訴外人沈秋華（下稱沈秋
華）所有，並經該建物共有人全體約定其中編號八一號之車位（
下稱系爭車位）歸沈秋華使用。民國九十五年九月二十七日，伊
以新台幣（下同）一百六十八萬三千元應買上開房地，並於九十
六年五月七日辦畢所有權移轉登記，惟伊至現場調查卻發現被上
訴人無法律上之原因占用系爭車位，因而受有相當於每月租金八
千元之利益，致伊受有無法使用該車位之損害等情，爰依民法第
七百六十七條前段、第一百八十四條第一項及第一百七十九條之
規定，求為命被上訴人將系爭車位返還伊，及自九十六年五月七
日起至返還車位之日止，按月給付伊八千元之判決。
被上訴人則以：用途為防空避難室兼停車場之系爭建物，乃公共
設施之一部分，上訴人非屬該建物所在世界通商金融中心大樓（
下稱世界大樓）之區分所有權人，自不能取得系爭建物應有部分
。系爭建物之全體共有人就該建物並無分管之約定，縱有約定分
管，得管理使用系爭車位者係訴外人東怡營造工程股份有限公司
（下稱東怡公司），並非沈秋華，且該分管契約亦因公寓大廈管
理條例規定應依世界大樓管理規則而失其效力。況伊之前手萬泰
商業銀行股份有限公司（下稱萬泰銀行）拍定取得系爭建物應有
部分二○○分之一時，並不知系爭車位歸沈秋華分管，且世界大
樓管理委員會亦將之點交予萬泰銀行管理使用，嗣伊向萬泰銀行
買受系爭建物應有部分二○○分之一，買賣契約書並註明此應有
部分係編號八一之平面式車位，可見伊係善意第三人，依司法院
大法官會議釋字第三四九號解釋，自不受系爭建物共有人全體分
管約定之拘束等語，資為抗辯。
原審維持第一審所為上訴人敗訴之判決，駁回其上訴，係以：沈
秋華於七十七年十月二十日向訴外人嘉馥建設開發股份有限公司
（下稱嘉馥公司）買受系爭建物應有部分二○○分之一時，雙方
約定其使用範圍為系爭車位之事實，業經嘉馥公司之職員郭信隆
、吳世材於台灣台北地方法院檢察署（下稱台北地檢署）九十三
度偵字第一八二○三號竊佔等案件偵查中證稱屬實，而包括系爭
建物坐落基地之應有部分在內，上訴人以一百六十八萬三千元應
買上開原屬沈秋華所有之系爭建物應有部分二○○分之一，並於
九十六年五月七日辦畢所有權移轉登記，固有聲明應買狀、不動
產權利移轉證書、建物所有權狀及不動產買賣契約書等件可稽，
且為兩造所不爭執。然由前開竊佔等案件不起訴處分書所載內容
以觀，系爭車位乃世界大樓管理委員會點交予萬泰銀行管理使用
，且該車位之管理費及電費係以東怡公司之名義繳交，即令熟悉
世界大樓公共事務之管理委員會亦無從知悉系爭車位非由東怡公
司使用收益，故萬泰銀行買受系爭建物應有部分二○○分之一時
，難認其已明知或可得而知該建物共有人全體有分管之約定。而
萬泰銀行將系爭建物應有部分二○○分之一轉賣予被上訴人，其
買賣契約書既載明該應有部分係編號八一之平面式車位，且系爭
車位當時亦在萬泰銀行占用中，尤難期被上訴人知悉沈秋華與其
他共有人就系爭建物有分管契約存在。上訴人復未積極舉證證明
被上訴人受讓系爭建物應有部分二○○分之一時，已明知或可得
而知該建物共有人全體有分管契約存在，則系爭建物共有人全體
就該建物縱有分管之約定，依司法院大法官會議釋字第三四九號
解釋意旨，被上訴人亦不受該分管契約之拘束。從而上訴人依民
法第七百六十七條前段、第一百八十四條第一項及第一百七十九
條之規定，請求被上訴人將系爭車位返還上訴人，及自九十六年
五月七日起至返還車位之日止，按月給付八千元予上訴人，自屬
無據，不應准許等詞，為其判斷之基礎。
惟查作為防空避難室兼停車場之系爭建物，由建造世界大樓之嘉
馥公司職員郭信隆於台北地檢署九十三度偵字第一八二○三號竊
佔等案件偵查中證稱：嘉馥公司與沈秋華簽訂之不動產買賣契約
書所附車位平面圖係契約之附件，該平面圖編號八一有星號之註
記，表示此號車位賣予沈秋華。另車位平面圖註明嘉馥車位九、
一一、八一、一○七、一○八、一○九及一一○等七個，係指訂
約當時嘉馥公司所擁有之車位編號，至其他註記人名如永太、先
施，則係最初取得車位者等語以觀（見一審卷第二二九頁），似
有按上開車位平面圖所示分管之約定。上訴人於事實審主張：東
怡公司曾將系爭建物應有部分二○○分之一，連同世界大樓十一
樓及坐落基地應有部分向萬泰銀行抵押借款，當時該銀行指派所
屬東台北分行副理陳龍騰前往勘查上開應有部分二○○分之一對
應之車位，故萬泰銀行貸款予東怡公司時即明知或可得而知系爭
建物有分管之約定，該公司用供擔保之系爭建物應有部分二○○
分之一，其使用範圍為編號一一號車位等語，並聲請調查東怡公
司當時持向萬泰銀行借款之抵押標的物內容為何（見原審卷第一
七頁及一審卷第一八二、一八三頁），則嗣後承受前開抵押物之
萬泰銀行是否不知系爭建物有分管之約定，亦無可得而知之情形
，即有再推求之餘地。倘萬泰銀行明知或可得而知系爭建物有分
管契約存在，被上訴人自其關係企業萬泰銀行受讓該建物應有部
分二○○分之一，即難謂不知系爭建物有分管之約定，亦無可得
而知之情形，因而不受分管契約拘束。乃原審就此未詳予調查審
認澄清，遽以前揭理由，而為上訴人不利之判決，自嫌速斷。上
訴論旨，指摘原判決不當，求予廢棄，非無理由。
據上論結，本件上訴為有理由。依民事訴訟法第四百七十七條第
一項、第四百七十八條第二項，判決如主文。
中    華    民    國  九十八  年    六    月    四    日
                      最高法院民事第六庭
                          審判長法官  劉  福  來
                                法官  陳  國  禎
                                法官  陳  重  瑜
                                法官  吳  麗  女
                                法官  簡  清  忠
      本件正本證明與原本無異
                                      書  記  官
中    華    民    國  九十八  年    六    月   十六   日
                                                Ａ


司法院資訊處製作；財團法人民間司法改革基金會備份。
